臺灣士林地方法院民事判決　　　　　　　 93年度訴字第465號
原告即反訴被告　丑○○
　　　　　　　　寅○○
　　　　　　　　辛○○
　　　　　　　　午○○
　　　　　　　　癸○○
　　　　　　　　戌○○
　　　　　　　　亥○○
　　　　　　　　庚○○
　　　　　　　　己○
　　　　　　　　天○○
　　　　　　　　壬○○
　　　　　　　　子○○
　　　　　　　　甲○○○
　　　　　　　　申○○
　　　　　　　　未○○
　　　　　　　　酉○○
　　　　　　　　巳○○
　　　　　　　　卯○○
　　　　　　　　辰○○
上　列　19　人
共同訴訟代理人　周武榮律師
複　代　理　人　余俊儒律師
被告即反訴原告　丁○○
　　　　　　 　 戊○○
　　　　　　　　乙○○
　　　　　　　　丙○○
上　列　4　 人
共同訴訟代理人　張宸瑜律師
　　　　　　　　簡維能律師
複　代　理　人　楊政雄律師
上列當事人間租佃爭議事件，本院於民國94年6 月30日言詞辯論
終結，判決如下：
    主  文
被告應將如附表所示之土地返還原告。
原告其餘之訴駁回。
訴訟費用由原告負擔二十分之一，餘由被告負擔。
本判決第一項於原告以新台幣肆佰陸拾伍萬元為被告供擔保後，
得假執行。但如被告以新台幣壹仟參佰玖拾陸萬元為原告預供擔
保，得免為假執行。
原告其餘假執行之聲請駁回。
反訴原告之訴駁回。
反訴訴訟費用由反訴原告負擔。
    事實及理由
壹、程序方面：
一、按訴狀送達後，原告不得將原訴變更或追加他訴。但請求之
    基礎事實同一者，不在此限，民事訴訟法第255 條第1 項第
    2 款定有明文。本件兩造間因租佃爭議事件，經台北縣政府
    依據耕地三七五減租條例第26條規定移送本院審理，嗣原告
    在審理程序中，原僅主張依據耕地三七五減租條例第17條第
    3 款及民法第1151條、第1153條第1 項規定而為請求，嗣於
    訴訟進行中，另再主張依據民法第767 條、第455 條、農業
    發展條例第21條第3 項、耕地三七五減租條例第17條第2 款
    與第4 款、第19條第1 項、第20條等規定而為請求，核其所
    主張關於耕地三七五減租條例第17條第1 項第2 至4 款、第
    19條第1 項、第20條、農業發展條例第21條第3 項部分，僅
    為租約是否期滿終止、是否符合收回自耕條件與終止租約是
    否合法等項之法律上陳述，非屬訴訟標的法律關係，至嗣後
    主張民法第767 條、第455 條規定請求返還土地部分，則屬
    訴之追加，惟其追加之訴與原訴請求所依據之事實相同，即
    請求之基礎事實同一，依據上揭規定，自應准許之。
二、按「出租人與承租人間因耕地租佃發生爭議時，應由當地鄉
    （鎮、市、區）公所耕地租佃委員會調解；調解不成立者，
    應由直轄市或縣（市）政府耕地租佃委員會調處；不服調處
    者，由直轄市或縣（市）政府耕地租佃委員會移送該管司法
    機關，司法機關應即迅予處理，並免收裁判費用。」，耕地
    三七五減租條例第26條第1 項定有明文。本件兩造因耕地三
    七五減租條例所定耕地租賃契約是否存續、原告得否收回土
    地等項發生爭執，即屬因耕地租佃而生之爭議，先後經台北
    縣石門鄉公所耕地租佃委員會、台北縣政府耕地租佃委員會
    調解、調處不成，而由台北縣政府移送本院審理，應無不合
    。
三、次按「耕地租約期滿時，有左列情形之一者，出租人不得收
    回自耕：‧‧‧三出租人因收回耕地，致承租人失其家庭生
    活依據者。」；「出租人不能維持其一家生活而有第一項第
    三款情事時，得申請鄉 (鎮、市、區)公 所耕地租佃委員會
    予以調處。」，耕地三七五減租條例19條第1 項第3 款、第
    2 項固有明文，被告並據此抗辯原告依據耕地三七五減租條
    例規定請求收回自耕，應經主管機關核准云云，然依上開規
    定，乃僅限於出租人主張出租人已不能維持生活而欲收回耕
    地，但如許出租人收回，承租人亦同無法維持生活時，始有
    其適用。本件原告雖主張原告壬○○不能維持生活而欲收回
    自耕，但被告即承租人並未主張因原告收回自耕將導致不能
    維持生活之情事，自無適用上開規定應經強制調處、核定之
    問題，被告以此抗辯原告應循行政爭訟程序救濟，不得以本
    件訴訟請求云云，尚有誤會。
四、又「被告於言詞辯論終結前，得在本訴繫屬之法院，對於原
    告及就訴訟標的必須合一確定之人提起反訴。」，民事訴訟
    法第259 條定有明文。本件被告於本訴訴訟程序進行中，提
    起反訴請求原告就系爭土地訂立租賃契約，核其反訴請求與
    本訴部分之攻擊防禦方法係相牽連，亦無同法第260 條規定
    限制不得提起或得予駁回之情形，自應核許。
貳、實體方面：
一、原告即反訴被告（以下均稱原告）起訴主張：訴外人塗阿火
    即被告丁○○、戊○○之父及訴外人柳塗阿灶即被告乙○○
    之父與涂正春3 人，前與訴外人潘迺賢即原告之被繼承人，
    依據耕地三七五減租條例規定，訂立耕地租賃契約，約定由
    潘迺賢將如附表所示之土地（以下稱系爭土地）出租予塗阿
    火等3 人，經迭次續定租約，最後一次訂約租期自80年1 月
    1 日起至85年12月31日止。嗣潘迺賢死亡，由原告等人繼承
    ，系爭土地為原告所公同共有，塗阿火、柳塗阿灶亦先後死
    亡，丁○○、戊○○及乙○○各為現耕繼承人，惟被告等人
    僅於78年1 月16日給付前1 年租金後，即未再給付。雙方租
    賃契約雖已期滿終止，但因原告疏於注意，未及時請求返還
    系爭土地，迄至91年7 月19日經臺北縣石門鄉公所發函要求
    確認耕地租賃關係存否時，始行察覺，並向被告請求返還系
    爭土地，詎被告以有續租意願而拒絕。然兩造間租賃契約關
    係，已於85年12月31日期滿，兩造既未經依耕地三七五減租
    條例第5 條、第6 條規定續定租約，契約關係即應於上開租
    期終止時消滅，且無民法第451 條規定之適用，不能成立不
    定期租賃契約關係，且被告應於每季終了時支付地租，即1
    年至少給付1 次，竟自78年起未再給付租金，至租約期滿時
    止，已積欠達6 年租金未付，並未於上開租期屆滿時，向原
    告為續租之表示，又無繳納租金之事實，兩造間租賃關係已
    因期滿而終止，則被告自86年1 月1 日起，即屬無權占有系
    爭土地。縱認為在此有民法第451 條規定之適用，但依據農
    業發展條例第20條、第21條規定，89年1 月4 日該條例修正
    後所訂立之耕地租賃契約，已無耕地三七五減租條例之適用
    ，則依民法451 條規定更新之租賃契約關係，亦不再適用耕
    地三七五減租條例。況即如被告抗辯於86年1 月1 日起，以
    6 年為期有默視更新之契約存在，亦應至91年12月31日期滿
    ，而被告前未依石門鄉公所91年7 月19日通知，在20日內要
    求原告會同辦理租約續定登記，原告以為臺北縣石門鄉公所
    已依規定逕予註銷租約登記，而未加注意，直至92年2 、3
    月間，始行知悉上情，乃立即為不願續租之表示，是已無默
    示更新契約關係之存在，即或認為有默示更新之事實，其自
    92 年1月1 日起至97年12月31日止之第2 次默示更新租賃契
    約，亦係在農業發展條例第20條修正之後所發生，即兩造間
    租賃關係，已無耕地三七五減租條例規定之適用，原告於92
    年6 月19日在台北縣石門鄉公所調解時，已經向被告為終止
    租賃契約之意思表示，迄今已逾6 個月，依據農業發展條例
    第21條第3 項規定，自已終止租約，而得收回系爭土地。再
    者，縱認兩造間就系爭土地仍有不定期租賃關係存在，但系
    爭土地已遭廢耕多時，被告雖曾於93年3 月23日申報休耕，
    亦無法證明無廢耕之事實存在，依據耕地三七五減租條例第
    17條第1 項第2 款至第4 款規定，原告亦得收回自耕，且原
    告壬○○已失業數年，目前所得無法維持一家生計，原告均
    同意由其收回系爭土地自耕，依據同條例第19條第1 項、第
    20條規定，原告亦得收回自耕，而被告等依據民法第1151條
    、第1153條第1 項規定，應負連帶返還系爭土地之責。為此
    ，依據民法第767 條、第455 條、第1151條、第1153條第1
    項規定而為請求等語，並聲明求為判決：(一)被告應連帶返還
    附表所示之土地予原告。(二)原告願供擔保，請准宣告假執行
    （原告起訴原併請求被告給付不當得利部分，業經撤回起訴
    ，並經被告同意，故不在本件審判範圍）。被告即反訴原告
    （以下均稱被告）則以：兩造間原定租賃契約關係，雖已於
    85年12月31日期滿，但被告於租期屆滿後，繼續占有使用、
    收益，即有默示繼續承租之意思，依據耕地三七五減租條例
    第1 條、民法第451 條之規定，應成立不定期租賃契約關係
    ，是兩造間就系爭土地存在不定期租賃關係，且不以訂立書
    面或經登記為生效要件。至原告雖主張被告積欠租金達2 期
    以上，但原告未曾定期向被告催告請求給付，自不得終止租
    賃契約關係。又兩造間租賃關係，原係依耕地三七五減租條
    例規定所訂立者而為續定者，並非更新，即非89年1 月4 日
    農業發展條例修正施行後所訂立者，自無農業發展條例規定
    之適用，其為默示更新者亦同，即仍應適用耕地三七五減租
    條例之規定。而系爭土地坐落在臺北縣石門鄉境內，原告則
    多住在臺北市區內，原告壬○○居住在臺北市士林區內，距
    離甚遠，顯屬不能自任耕作，依據耕地三七五減租條例第19
    條第1 項第1 款規定，原告不得收回自耕，且原告壬○○亦
    不得代全體土地公同共有人主張。至系爭土地部分乃因申請
    休耕而未耕種，依據休耕申報書記載，經核准休耕之面積達
    13,500平方公尺，扣除非屬系爭土地範圍之同小段301 地號
    土地部分面積3,594 平方公尺後，仍有約1 萬平方公尺乃經
    核准休耕，至其餘未耕種及乾枯雜草部分，則係因耕種季節
    尚未屆至之故，此參照系爭土地上仍有種植蔬菜、山藥及火
    龍果等情可以得證，是被告並未廢耕，原告所提出證據不足
    以證明被告有不為耕作之事實存在，其舉證責任未盡，為不
    能採取云云置辯，並聲明求為判決：(一)原告之訴及假執行之
    聲請均駁回。(二)如受不利判決，願供擔保請准免為假執行。
二、被告提起反訴主張：兩造間原訂租約業於85年12月31日屆滿
    ，其後成立不定期租賃契約關係，應係以6 年為期繼續契約
    ，即租期應自86年1 月1 日起至91年12月31日止，期滿應再
    自92年1 月1 日起繼續契約至97年12月31日止，然原告無故
    不同意續訂租約，被告自得請求原告訂立租賃契約云云，並
    聲明求為判決：原告應與被告就系爭土地訂立租佃期間6 年
    ，自91年1 月1 日起至97年12月31日止之租賃契約。原告除
    執同上本訴部分事實、理由答辯，而抗辯兩造間租約已經期
    滿，且原告得收回自耕、請求返還土地，故被告反訴請求為
    無理由外，並聲明求為判決：駁回反訴。
三、經查：
  (一)如下事實為兩造所不爭執：
  1.如附表所示之系爭土地原為潘迺賢所有，經依耕地三七五減
    租條例規定，與訴外人塗連財訂立耕地租約，租期自39年6
    月30日起至41年12月31日止，租金為每年實物給付2,013 台
    斤，給付時間為每年8 月。該租賃契約經迭次續訂後，改由
    塗阿火、柳塗阿灶及涂正春3 人名義共同向潘迺賢承租系爭
    土地，租賃條件、範圍悉與前同，嗣歷次租約期滿後，經台
    北縣政府核定續訂，最後一次核定並登記之租賃期間為自80
    年1 月1 日起至85年12月31日止。
  2.潘迺賢於78年間死亡，由原告等人繼承，塗阿火、柳塗阿灶
    亦先後於82年9 月18日、87年3 月13日死亡，丁○○、戊○○為塗阿火之現耕繼承人，乙○○為柳塗阿灶之現耕繼承人
    。惟塗阿火、柳塗阿灶及涂正春僅於78年1 月16日給付前1
    年租金後，即未再給付，被告等繼承後，亦未給付租金，及
    至91年7 月19日經臺北縣石門鄉公所發函要求確認耕地租賃
    關係存否後，被告等以渠等為承租人向台北縣石門鄉公所提
    出耕地三七五租約登記申請書而單獨申請租約期滿續訂租約
    申請。
  3.系爭土地於94年4 月26日時之實際使用狀況，經本院囑由地
    政人員測量結果，其耕種狀況如台北縣淡水地政事務所94年
    5月11日函附如附圖所示之複丈成果圖。
  (二)上開兩造不爭執之事實，且有台北縣石門鄉公所函暨所附台
    灣省台北縣私有耕地租約（卷三第20頁以下）、耕地三七五
    租約登記申請書（卷一第87頁以下）及台北縣淡水地政事務
    所函暨複丈成果圖（卷三第31頁以下）附卷可按，均堪信為
    真實。
四、茲兩造各主張上情而請求返還土地及簽訂租約，是本件爭執
    要點闕在於兩造間有無耕地租賃契約關係、該耕地租賃契約
    關係是否屬於耕地三七五減租條例所規範者、原告得否終止
    租賃契約並請求返還耕地、被告得否再請求原告訂立租約等
    項，茲謹析述如後：
  (一)耕地承租權為財產權之一種，得由共同繼承人繼承，惟分割
    遺產時，依土地法第30條及耕地三七五減租條例第16條規定
    之精神，應限於現耕繼承人始能取得耕地承租權，非現耕繼
    承人如未於法定期限內拋棄繼承權時，仍可共同繼承耕地承
    租權，僅將來分割遺產時則限於現耕繼承人始能取得繼承權
    而已。本件潘迺賢與塗阿火、柳塗阿灶、涂正春間耕地租賃
    關係，因潘迺賢、塗阿火、柳塗阿灶先後死亡，而各由原告
    及除涂正春外之被告分別繼承，是原在潘迺賢與塗阿火、柳
    塗阿灶、涂正春間存在之耕地租賃契約關係，應認除原契約
    當事人被告涂正春外，其餘如兩造之繼承人均加入為契約當
    事人，而享有租賃契約所生權利，並負擔義務。
  (二)按「耕地之租佃，依本條例之規定；本條例未規定者，依土
    地法及其法律之規定。」，耕地三七五減租條例第1 條定有
    明文，是有關基於該條例所生之耕地租賃關係，如同條例未
    加特別規範者，即仍有土地法、民法及其他規範之適用。是
    承租人於租期屆滿後仍為租賃耕地之耕作收益，而出租人不
    即表示反對之意思，依耕地三七五減租條例第1 條適用民法
    第451 條之規定，視為以不定期限繼續契約，雖其租佃期間
    可由兩造續訂，但依同條例第5 條規定不得少於6 年。（最
    高法院47年台上字第1568號判例意旨參照）。又耕地三七五
    減租條例第6 條第1 項之規定，係為保護佃農及謀舉證上便
    利而設，非謂凡租約之訂立、變更、終止或換訂，須經登記
    ，始能生效。耕地租約屆滿後，需有承租人繼續耕作之事實
    ，始有視為不定期租賃之可言，土地法第109 條規定甚明。
    是本件兩造之間因耕地三七五租約之期限屆滿，除依土地法
    不定期租賃之規定外，亦應適用民法第451 條不定期租賃之
    規定，即應依承租人有無繼續耕作、收益之事實及出租人有
    無表示反對之意思或收取租金之情形而認定，不以承租人明
    示向出租人為續租之意思表示為必要，原告主張因被告未曾
    對渠等為續租之表示，故租賃關係業因期滿而消滅，且耕地
    租賃無民法第451 條之適用云云，尚有未合。
  (三)兩造間原來耕地租賃契約關係，係沿自38年間起按耕地三七
    五減租條例規範所訂立者，其經迭次續約，至最後一次經台
    北縣政府核定、登記之租約期滿止均同，此有台北縣石門鄉
    公所94年1 月24日函所附耕地三七五租賃契約登記資料附卷
    可按（卷三第20頁以下）。而兩造間就系爭耕地租賃契約，
    於85年12月31日租期屆滿後，系爭土地既均仍由被告繼續占
    有、使用，並有部分耕作之事實，此為原告所不爭執。原告
    雖稱已於92年2 、3 月間為反對之意思表示云云，然斯時距
    離86年1 月1 日已有多年，難認已有所稱之即時反對表示。
    此外，並無證據顯示原告曾經即時為反對之意思表示，兩造
    就租期復未另行約定，揆之上開意旨，應認為兩造間耕地租
    賃契約已經默視更新，而自86年1 月1 日起成立不訂期限耕
    地租賃契約關係，而此租賃契約仍屬依據耕地三七五減租條
    例規定所成立者，自應優先適用該條例之規定而受規範，且
    無民法第449 條第1 項規定之適用。原告雖主張兩造間，自
    85年12月31日租約期滿後，兩造間未依耕地三七五減租條例
    、第6 條規定以書面訂約並登記，故已無租賃契約關係存在
    云云，但兩造間就系爭耕地之租賃契約關係，因依上開事實
    而更新，並依法律規定而成立、生效，且租賃契約原不以書
    面、登記為必要，至耕地三七五減租條例第6 條規定，僅為
    保護承租人之利益及舉證之便利而定，故應認兩造間租賃關
    係之有無，不因未經書面訂立及登記而受影響，兩造間因自
    86年1 月1 日起成立不定期租賃契約關係，其租期除另依法
    終止或消滅外，即無屆滿之日，原告主張租賃契約已經期滿
    終止，依據耕地三七五減租條例第19條第1 項、第20條規定
    規定，原告得收回自耕云云，尚嫌無據。
  (四)次按「本條例中華民國八十九年一月四日修正施行後所訂立
    之農業用地租賃契約，應依本條例之規定，不適用耕地三七
    五減租條例之規定。本條例未規定者，適用土地法、民法及
    其他有關法律之規定。本條例中華民國八十九年一月四日修
    正施行前已依耕地三七五減租條例，或已依土地法及其他法
    律之規定訂定租約者，除出租人及承租人另有約定者外，其
    權利義務關係、租約之續約、修正及終止，悉依該法律之規
    定。」，固為農業發展條例第20條第1 項、第2 項所明文。
    然本件被告之被繼承人就系爭土地與原告被繼承人間，就系
    爭土地所定耕地租賃契約係在農業發展條例89年1 月4 日修
    正施行前即有之，依據上開規定，無論其嗣後續定租約之時
    間、次數為何，均仍有耕地三七五減租條例規定之適用。而
    所謂「續約」，雖非與原契約同一，但既為原來依照耕地三
    七五減租條例所定契約求期滿續定者，依據前揭規定之文義
    觀之，即仍有耕地三七五減租條例規定之適用，並應優先於
    農業發展條例適用之，是原告主張兩造間租賃契約關係應適
    用農業發展條例，而得隨時終止云云，尚有誤會。
  (五)第按耕地租約在租佃期限未屆滿前，非有非因不可抗力繼續
    一年不為耕作時，不得終止，耕地三七五減租條例第17條第
    1 項第4 款定有明文。是承租人承租耕地非因不可抗力繼續
    1 年不為耕作，不問其不為耕作者，係承租耕地之一部或全
    部，出租人均得依耕地三七五減租條例第17條第1 項第4 款
    規定終止租約，收回全部耕地（最高法院84年度台上字第18
    56號判例意旨參照）。本件原告主張被告有非因不可抗力而
    不為耕作之事實，業據提出92年3 月13日所拍攝之現場照片
    為證（卷二第49頁以下），其上顯示系爭耕地多已荒蔓，雜
    樹、野草甚者高度過人，田地乾涸龜裂，此與本院94年2 月
    15日履勘現場所見情況相同，可知原告主張被告在該拍照時
    間之前已有廢耕達1 年以上之事實，應屬非虛。雖被告另提
    出在系爭土地上耕種山藥、火龍果等作物之照片（卷二第10
    0 頁以下），但從該等照片所示，其種植範圍仍僅為系爭土
    地之一小部分，此核之本院囑由台北縣淡水地政事務所派員
    測量現場種植作物範圍，經該所人員於同年4 月26日現場測
    量後，繪製如附圖之複丈成果圖檢送到院，其結果顯示被告
    僅就302 地號土地中之538 平方公尺部分，有耕種蔬菜及火
    龍果等作物，另在260 、303 、303-2 地號土地上則全未耕
    作，更足確認被告確有廢耕之事實。再從上述現場荒廢情況
    及原告提出照片與本院履勘時間、地政人員測量時間以觀，
    被告就系爭土地顯然有長期不為耕作時間之事實，且無證據
    顯示有何不可抗力之情事存在，揆之上述意旨，原告主張依
    據耕地三七五減租條例第17條第1 項第4 款規定終止租約，
    即無不合。至被告雖另抗辯耕地三七五減租條例第17條第1
    項規定，於不定期租賃契約並無適用云云，惟此參照民法第
    459 條規定，應認該項規定只需係租期屆滿前之終止，無論
    租賃契約關係為定期或不定期，均有適用，被告以此抗辯，
    仍屬無據。
  (六)被告就未耕作部分土地雖抗辯係因季節、申報休耕等因素而
    未耕作，並非廢耕云云，並提出農戶種稻及輪作、休耕申報
    書為證（卷二第82頁、卷三第55頁），但該等休耕申報書記
    載，被告申請休耕時間僅各為93年第1 期與94年第1 期稻作
    部分，與原告所提出92年3 月13日所拍攝照片所顯示之現場
    未耕作時間不符，已不足以推翻該等現場照片顯示被告長期
    廢耕之事實，自不足據為有利於被告認定之依據。又姑不論
    其申報休耕乃以訴外人「許田原」為名，且未據提出核准與
    否之證明，所陳是否屬實，已非無疑。縱認屬實，核其自行
    申請休耕，乃出於自願性之作為，並非因行政機關強制性命
    令或其他不可抗力之因素所造成，其執此抗辯，與前揭規定
    意旨不合，即非可採。況依據上開休耕申報書記載及被告所
    自陳，被告93年第1 期稻作申請休耕獲准之面積，包含非本
    件爭執標的之同小段301 地號土地之3,594 平方公尺計算，
    僅有0.36公頃即3,600 平方公尺；94年第1 期稻作申請休耕
    經核准面積，含同上301 地號土地部分，亦僅有1.35公頃即
    13,500平方公尺。反觀僅系爭土地合計總面積，即達1.9955
    公頃即19,955平方公尺，則無論301 地號土地部分核准休耕
    面積若干，以扣除核准休耕面積與上開實際耕作之538 平方
    公尺部分後之面積計算，可知仍各有廣逾1 萬5 千或數千平
    方公尺之土地遭被告閒置未為耕作，被告抗辯並無不為耕作
    情形云云，實無可採。再者，本院現場履勘時間為94年2 月
    15日，其時已為春耕時節，惟被告並未進行整地耕作，與所
    稱因季節因素而休耕一節已有未合，此參照地政事務所人員
    乃至同年4 月間方才排期前往現場測繪，是時春耕時間早已
    經過，惟就大部分土地，被告仍未予以耕作一節，益見被告
    所稱乃因季節休耕云云，並非事實。
  (七)被告有非因不可抗力而繼續不為耕作達1 年以上之事實，原
    告依據耕地三七五減租條例第17條第1 項第4 款規定，得終
    止租賃契約，且原告已先後於92年6 月19日、同年11月28日
    及93年4 月20日，即兩造在台北縣石門鄉耕地租佃委員會、
    台北縣政府耕地租佃委員會調解、調處時，對被告為終止租
    約之意思表示，此有石門鄉耕地租佃委員會調解程序筆錄（
    卷一第47頁）、台北縣政府耕地租佃委員會調處程序筆錄（
    卷一第26頁、第7 頁）附卷可稽，參照上開於92年3 月13日
    原告拍攝現場照片前，被告有未為耕作達1 年以上，且持續
    至94年4 月26日現場測量時止，仍未進行耕作之事實，應認
    兩造間耕地租賃契約關係，已於92年6 月19日原告對被告為
    終止租賃契約意思表示時終止。而原告主張基於耕地三七五
    減租條例第17條第1 項第4 款規定終止租約，既經認已生合
    法終止租賃契約之效力，另所主張依據耕地三七五減租條例
    第17條第2 款、第3 款規定終止契約部分是否有據，即無審
    斷之必要，附此敘明。
  (八)次按「承租人於租賃關係終止後，應返還租賃物；租賃物有
    生產力者，並應保持其生產狀態，返還出租人。」；「所有
    人對於無權占有或侵奪其所有物者，得請求返還之。」，民
    法第455 條、第767 條前段分別定有明文，此依上揭耕地三
    七五減租條例第1 條規定，於耕地租賃關係終止後亦有適用
    。本件系爭耕地租賃關係既經原告合法終止，被告即負有返
    還租賃物之義務，其繼續占有使用，為無權占有，原告本於
    上揭規定請求被告返還系爭土地，並無不合。惟「繼承人有
    數人時，在分割遺產前，各繼承人對於遺產全部為公同共有
    。」；「繼承人對於被繼承人之債務，負連帶責任。」，民
    法第1151條、第1153條第1 項固有明文，然「數人負同一債
    務，明示對於債權人各負全部給付之責任者，為連帶債務。
    無前項之明示時，連帶債務之成立，以法律有規定者為限。
    」，民法第272 條亦有明文，即連帶債務之發生，除當事人
    明示約定外，務需法律明訂始可。本件被告涂正春原為向原
    告承租系爭土地之人，並非因繼承而取得租賃權利，且原存
    在於塗阿火、柳塗阿灶及涂正春與潘迺賢或其繼承人間之租
    賃期間，為自80年1 月1 日起至85年12月31日止之耕地租賃
    關係，雖因塗阿火於82年9 月18日死亡，其租賃權利由被告
    戊○○、丁○○繼承，但期滿後因承租人繼續占有使用而默
    示更新之租賃關係，即直接存在於被告丙○○、戊○○、丁○○與柳塗阿灶之間，被告戊○○、丁○○已非因前繼承塗
    阿火之權利而取得承租人地位，而係自己為承租人與原告成
    立租賃契約關係。再柳塗阿灶雖於87年3 月13日死亡，權利
    因而由現耕繼承人被告乙○○繼承，但柳塗阿灶此部分權利
    義務之現耕繼承人既僅有一人，其因耕地租賃所生債務，亦
    無繼承人應負連帶責任之問題。況上開土地返還義務之發生
    ，時間在上開繼承事實發生之後，被告所負返還系爭土地義
    務，即非因繼承而來，原告主張依據民法第1151條、第1153
    條第1 項規定，請求被告連帶返還系爭土地，為不能採取。
  (九)兩造間耕地租賃契約關係，於85年12月31日期滿後，雖依民
    法第451 條規定，因默示更新而自86年1 月1 日起成立不定
    期耕地租賃關係，而依據耕地三七五減租條例第6 條規定，
    耕地租約應以書面為之，故被告原得請求原告訂立書面租約
    （最高法院62年度台上字第1647號判例參照），然兩造間耕
    地租賃契約關係已經原告合法終止而消滅，即無再溯及訂立
    租約之必要與法律上實益，被告反訴請求原告就系爭耕地與
    其訂立租期自91年1 月1 日起至97年12月31日止之租約，乃
    欠缺權利保護必要，亦屬不能准許。
五、從而。原告起訴請求被告連帶返還系爭土地，除請求連帶部
    分外，為有理由，應予准許，至其請求被告連帶返還部分，
    則屬乏據，應予駁回。而被告反訴請求原告就系爭土地與被
    告簽訂租期自91年1 月1 日起至97年12月31日止之租約，為
    無理由，亦應予駁回之。
六、兩造就本訴部分各聲明願供擔保請准宣告假執行及免為假執
    行，經核於原告勝訴之範圍內並無不合，爰各酌定相當之擔
    保金額准許之。至原告其餘之訴既經駁回，所為假執行之聲
    請亦失所附麗，應併予駁回之。而兩造其餘攻擊防禦方法，
    經核均於本件之判斷無影響，於茲爰不一一贅述。
參、據上論結，本件原告之訴為一部有理由、一部無理由，被告
    之反訴為無理由，依民事訴訟法第79條、390 條第2 項、第
    392 條判決如主文。
中　　華　　民　　國　　94　　年　　7 　　月　　21　　日
                  民事第一庭  法  官  蕭錫証
以上正本證明與原本無異。
如對本判決上訴須於判決送達後20日內向本院提出上訴狀。
中　　華　　民　　國　　94　　年　　7 　　月　　29　　日
                              書記官  林令令
